【裁判字號】    99,再易,3
【裁判日期】    990824
【裁判案由】    損害賠償
【裁判全文】
臺灣桃園地方法院民事判決                    99年度再易字第3號
再 審 原 告   九達國際人力股份有限公司
法定代理人    辛○○
再 審 原 告   乙○○
              丙○○
              庚○○
              戊○○
              甲○○
              己○○
              壬○○
上列八人共同  陳傳中律師
訴訟代理人
複 代 理 人   陳俊翰律師
再 審 被 告   丁○○    住台北縣三峽鎮○○路278號15樓之5
上列當事人間請求損害賠償事件，再審原告對於本院民國99年3
月25日所為98年度簡上字第120 號民事確定判決提起再審之訴，
本院於民國99年8月10日言詞辯論終結，判決如下：
    主  文
再審之訴駁回。
再審訴訟費用由再審原告負擔。
    理  由
一、再審原告於民國99年4 月1 日收受本院98年度簡上字第120
    號民事確定判決後，不服確定判決，於同年月19日具狀向本
    院提起再審之訴，核其提起再審之訴未逾法定期限30日，故
    本件再審之訴符合法定期間，先予敘明。
二、再審意旨略以：
（一）按公司法第163 條第1 項前段規定公司股份之轉讓，不得
      以章程禁止或限制之，旨在避免多數股東藉由訂立或修正
      章程之方式，禁止或限制股份轉讓，惟股東間私自以契約
      禁止或限制股份轉讓者，予以章程強制規定者尚屬有別，
      本於當事人意思自主原則其合意自屬有效（最高法院98年
      度台上字第1677號判決意旨可參）。另參酌企業併購法第
      11條第1 、2 項規定，公司進行併購時，因其他法令規定
      所為之限制，或因股東身分、公司業務競爭或整體業務發
      展之目的所為必要之限制，得以股東間書面契約或公司與
      股東間之書面契約，合理限制股份轉讓之自由。準此，股
      東間私下以契約禁止或限制股份轉讓，與以章程禁止轉讓
      ，二者尚屬有別，本於當事人意思自主原則，契約當事人
      之合意自屬有效。由此足證上開公司法之規定，僅係就公
      司章程之禁止或限制為之，並不及於股東間書面契約之禁
      止或限制。
（二）  鈞院98年度簡上字第120 號判決（下稱原確定判決）雖
      以：「公司法第163 條第1 項立法目的係在維護股份之自
      由轉讓，條文既明定不得以章程禁止或限制轉讓，應認亦
      不得以其他形式禁止或限制之，始符合其立法目的」等語
      ，而認系爭股東合約第7 條第2 項「股東向股東以外的人
      轉讓其出資時，必須經全體股東過半數同意，否則視同本
      合約第16條第2 款…」，係屬無效。惟查，公司法既僅明
      文限於不得以「章程」禁止或限制，原確定判決卻未附具
      體理由即擴張解釋成「亦不得以其他形式」禁止或限制，
      已有適用法規錯誤、判決不備理由之違法；且原確定判決
      所為上開擴張解釋，不僅違反前開最高法院判決見解，亦
      完全未將私法自治、當事人意思自主原則納入考量，與任
      意擴張限制當事人意思自主原則行使之範圍無異。。
（三）再者，系爭股東合約第7 條第2 項中段約定「…不同意轉
      讓的股東應當購買該轉讓出資，如果不購買該轉讓的出資
      ，視為同意轉讓…」，再審被告自得依前述約定要求不同
      意轉讓之股東購買其出資，若不同意購買，依約即視為同
      意轉讓。即再審被告仍得循此方式轉讓股權，隨時回收投
      資。亦即系爭股東合約第7 條第2 項之約定，並無違背公
      司法第163 條第1 項維護股份自由轉讓之立法目的。
（四）系爭股東合約第7 條第2 項前段所稱之「全體股東過半數
      」係指股東人數過半數，而非再審被告所稱之股份過半數
      。是再審被告於96年5 月間將股份轉讓予股東以外之人時
      ，未獲得全體股東人數過半數（即5 名以上股東）之同意
      ，自應依系爭股東合約第7 條第2 項及第16條第2 項之約
      定，負債務不履行之賠償責任。
（五）系爭股東合約立約人之真意是欲成立九達國際人力股份有
      限公司（以下簡稱：九達公司）台南分公司，與邦達國際
      人力股份有限公司無關。
（六）系爭股東合約書第16條第2 項所謂應將所得收入歸「本公
      司」所有，所謂「本公司」依第1 條約定係指九達公司，
      惟九達公司並非系爭股東合約書之立約人，而是第三人，
      故系爭股東合約書第16條第2 項乃利益第三人約款，再審
      原告自有權請求再審被告給付違約轉讓股份之全部所得。
（七）並為再審之聲明：(1)先位聲明：  鈞院98年度簡上字第
      120 號判決廢棄。上開廢棄部分，再審被告應給付再審
      原告九達國際人力股份有限公司新台幣（下同）487,500
      元，及自第一審起訴狀繕本送達之翌日起至清償日止，按
      週年利率5 ％計算之利息。(2)備位聲明：  鈞院98年度
      簡上字第120 號判決廢棄。上開廢棄部分，再審被告應
      給付再審原告乙○○、丙○○、庚○○、戊○○、甲○○
      、己○○、壬○○487,500 元，及自第一審起訴狀繕本送
      達之翌日起至清償日止，按週年利率5 ％計算之利息。
三、再審被告辯稱：系爭股東合約第7 條第2 項規定，違反公司
    法第163 條第1 項之規定，應屬無效。又伊將股份轉讓給第
    三人後，再審原告復以同一價格向該第三人買回，因此，再
    審原告並未受有損害等語。並聲明：如主文所示。
四、按民事訴訟法第496 條第1 項第1 款所謂適用法規顯有錯誤
    ，係指確定判決違背法規或現存判例解釋者而言（最高法院
    57年台上字第1091號判例、71年台再字第210 號判例要旨參
    照）。本件再審原告援用最高法院98年度台上字第1677號判
    決及企業併購法第11條第1 項、第2 項之規定主張原確定判
    決將公司法第163 條第1 項對於公司股份之轉讓，僅明文限
    於不得以「章程」禁止或限制之規定，擴張解釋成「亦不得
    以其他形式」禁止或限制，顯有適用法規錯誤、判決理由不
    備之違法等語。經查：
（一）按「公司股份之轉讓，不得以章程禁止或限制之。」公司
      法第163 條第1 項前段定有明文。其立法目的係在維護股
      份之自由轉讓，以避免多數股東藉由訂立或修正章程之方
      式，禁止或限制股份轉讓，而損及股東權益；是如股份有
      限公司之全體股東欲藉由訂立契約來禁止或限制股東股份
      之轉讓時，參酌公司法第163 條第1 項前段之立法目的，
      當應為相同之解釋，即全體股東間不得以訂立契約之方式
      來禁止或限制股東股份轉讓，否則公司法第163 條第1 項
      前段之規定將形同具文；即全體股東得假契約自由之名，
      藉由訂立契約之方式來禁止或限制股東股份轉讓，以規避
      公司法第163 條第1 項前段之適用。
（二）系爭股東合約書係再審原告乙○○、丙○○、庚○○、戊○○、甲○○、己○○與再審被告，及訴外人溫國忠為共
      同成立九達公司台南分公司所簽訂，此為再審原告所不爭
      執，惟九達公司台南分公司成立後，並未依公司法第129
      條規定訂立章程，而依系爭股東合約書之內容條款觀之，
      該股東合約書已明訂公司名稱、所營事業、公司資本額、
      股東出資額、股東會組成、股東會召開日期、股東會職權
      、董事會組成、董事會職權、監察人職權、總經理職權、
      財務報表提出、公司盈餘及紅利分配等與公司營運攸關之
      事項，實質上已與公司章程無異，在九達公司台南分公司
      未依訂立章程之前，公司之營運、股東權利之行使等均須
      依照系爭股東合約書內容來履行，是在股東股份轉讓上，
      自應與公司法第163 條第1 項前段為相同之解釋，即不得
      於系爭股東合約書中禁止或限制股東股份之轉讓。系爭股
      東合約書第7 條第2 項約定：「股東向股東以外的人轉讓
      其出資時，必須經全體股東過半數同意否則視同本合約第
      16條第2 款……」云云，前開約定顯已違反公司法第163
      條第1 項前段之禁止規定，應屬無效。原確定判決據此認
      定再審原告主張再審被告轉讓股份之行為違反系爭股東合
      約書第7 條第2 項之規定，並依據第16條第2 項，先位請
      求再審被告應將轉讓股份所得之487,500 元歸入再審原告
      九達公司，另備位請求再審被告應將上開款項歸入再審原
      告乙○○、丙○○、庚○○、戊○○、甲○○、己○○，
      均屬無據而駁回再審原告之上訴及追加之訴，並無適用法
      規顯有錯誤之情形。
五、系爭股東合約書係再審原告乙○○、丙○○、庚○○、戊○○、甲○○、己○○與再審被告，及訴外人溫國忠為共同成
    立九達公司台南分公司所簽訂，此為兩造所不爭執，又證人
    溫國忠在第一審證稱：「（問：股東合約是要成立何公司？
    ）答：是要成立九達公司台南分公司。」、「……當初設立
    九達公司台南分公司是因為我們要省保證金，因為用分公司
    的名義，保證金只要一半，依就業服務法的規定，在人力仲
    介牌照的設立新公司需要保證金300 萬元。」等語（見本院
    98年度桃簡字第315 號卷第90、93頁），顯見再審原告乙○○、丙○○、庚○○、戊○○、甲○○、己○○與再審被告
    ，及訴外人溫國忠於95年5 月3 日簽訂系爭股東合約書之前
    原欲出資共同成立一人力仲介公司，惟因設立新公司須繳交
    保證金300 萬元，為節省保證金，故借用九達公司名義共同
    出資成立九達公司台南分公司，是九達公司台南分公司之成
    立完全與再審原告九達公司無關，系爭股東合約書第16條第
    2 項所稱：「……所得收入應當歸本公司所有。」中之「本
    公司」應係指「九達公司台南分公司」，而非原審原告九達
    公司，再審原告主張前開所稱之本公司係指再審原告九達公
    司云云，不足採信。從而，本件縱認系爭股東合約書第7 條
    第2 項規定為有效，再審被告違反該規定將股份轉讓予第三
    人，依同合約書第16條第2 項之規定，得向再審被告主張權
    利之人係九達公司台南分公司，而非本件原審原告九達公司
    等人。是再審原告等人依據第16條第2 項規定，先位請求再
    審被告應將轉讓股份所得之487,500 元歸入再審原告九達公
    司，另備位請求再審被告應將上開款項歸入再審原告乙○○
    、丙○○、庚○○、戊○○、甲○○、己○○，亦均屬無據
    ，不應准許。
六、綜上所述，原審確定判決為再審原告敗訴之判決，理由除本
    院補充者外，結論並無二致，原審原告仍執前詞，主張原確
    定判決有民事訴訟法第496 條第1 項第1 款之再審理由，指
    摘原判決不當，求予廢棄改判，為無理由，應予駁回。
七、本件事證已臻明確，兩造其餘主張、陳述及攻擊、防禦方法
    ，經本院審酌核與判決結果不生影響，爰無一一論述之必要
    ，附此敘明。
八、據上論結，本件再審之訴為無理由，依民事訴訟法第78條，
    判決如主文。
中    華    民    國    99    年    8     月    24    日
            民事第二庭  審判長法  官  劉克聖
                              法  官  劉佩宜
                              法  官  高明德
以上正本係按原本作成。
本件不得上訴。
中    華    民    國    99    年    8     月    24    日
                              書記官  崔青菁

司法院資訊處製作；財團法人民間司法改革基金會備份。
